【裁判字號】    97,台上,1658
【裁判日期】    970417
【裁判案由】    強盜
【裁判全文】
最高法院刑事判決            九十七年度台上字第一六五八號
上  訴  人  甲○○
            乙○○
上列上訴人因強盜案件，不服台灣高等法院中華民國九十六年十
二月四日第二審判決（九十六年度上訴字第四０八一號，起訴案
號：台灣新竹地方法院檢察署九十五年度偵字第四一五二、六四
九一號），提起上訴，本院判決如下：
    主  文
上訴駁回。
    理  由
按刑事訴訟法第三百七十七條規定，上訴於第三審法院，非以判
決違背法令為理由，不得為之。是提起第三審上訴，應以原判決
違背法令為理由，係屬法定要件。如果上訴理由書狀並未依據卷
內訴訟資料，具體指摘原判決不適用何種法則或如何適用不當，
或所指摘原判決違法情事，顯與法律規定得為第三審上訴理由之
違法情形，不相適合時，均應認其上訴為違背法律上之程式，予
以駁回。本件原審經審理結果，認為上訴人甲○○、乙○○（下
稱上訴人等二人）結夥強盜之犯行明確，因而維持第一審均論上
訴人等二人以犯結夥強盜罪，均累犯，甲○○處有期徒刑九年，
乙○○處有期徒刑八年之判決，駁回上訴人等二人在第二審之上
訴，已詳敘其調查、取捨證據之結果及憑以認定犯罪事實之心證
理由。並就上訴人等二人否認犯行之供詞及其等所辯各語認非可
採，予以論述指駁。從形式上觀察，原判決尚無足以影響判決結
果之違法情形存在。甲○○上訴意旨略稱：(一)、共同正犯乙○○
與廖汶炫之陳述、被害人丙○○之指訴，前後反覆不一，有瑕疵
可指，又無其他證據擔保其真實性，應無證據能力，原審採為論
罪基礎，即屬違法。(二)、被害人於第一審民國九十六年五月三十
日審判期日，自承其於便利商店門口時，上訴人等二人在距離其
一公尺處交談等語，然依一般經驗上認知，二人在相隔一公尺之
外進行交談時，須提高音量始能聽到，就該距離，不僅無從得知
談話內容，亦無法確定是否有交談，如何能聽到談話內容？原審
資為論罪之基礎，有違經驗法則。(三)、原審於九十六年十月二十
九日開庭，未提訊甲○○，致甲○○無法聲請傳喚證人，訴訟上
權益因之受損，有「被告未於審判期日到庭而逕予審判」之違法
。(四)、依被害人於第一審證詞，乙○○、廖汶炫與被害人協調賠
償時，甲○○確實未在現場，倘甲○○有取得財物之不法意圖，
何以未親自留在現場自行與被害人商談賠償事宜？足見以不法取
得財物之行為全係出於乙○○、廖汶炫個人意思，甲○○與其二
人間並無犯意聯絡，不應論甲○○以強盜罪責，甲○○僅應負傷
害之責，原審依強盜罪論處甲○○罪刑，即屬違法等詞。乙○○
上訴意旨略稱：(一)、原審認定乙○○有本件犯行，除據被害人指
訴外，並無其他積極證據足以證明乙○○確有強盜之行為，自與
刑事訴訟法第一百五十四條之證據裁判原則、無罪推定原則有違
。(二)、證人陳炫坪僅係描述本案發生經過；證人張家麟敘述伊應
甲○○要求，開車載甲○○及其女友離去；證人廖汶炫證明乙○
○拿錢給伊看病；證人林國仁敘明乙○○沒有拿錢等事實，均不
足以證明乙○○與廖汶炫、甲○○有以強暴、脅迫至使被害人不
能抗拒而使其交付財物之犯行，原審以上開證人之證詞資為乙○
○犯罪之依據，亦有違誤。(三)、乙○○並未共同毆打被害人，亦
未與廖汶炫一同前往金飾店從事刷卡購買金飾及變賣之行為，況
被害人刷卡行為係出於其自由意志所為，偵查中其稱「逼不得已
」，係檢察官訊問之詞，因被害人並非不能抗拒，原判決認定乙
○○共同犯強盜罪，即與刑法第二十八條規定有違。(四)、原判決
所認定之事實與第一審判決完全相同，係未具體查明事實即行判
決。關於被害人請求乙○○留在現場與其他同案被告協商，證人
即共同正犯廖汶炫所為有利於乙○○之陳述，乙○○於第一審及
原審各提出答辯狀一紙，原審竟均未加詳查，亦不採證人有利於
乙○○之證詞，違背證據法則，其逕予引述第一審判決，有應於
審判期日調查之證據而未予調查之違法。(五)、被害人就提出信用
卡供使用之情節，先後於偵查、審判時證述不一，閃爍其詞，有
瑕疵可指，原判決憑其不利於乙○○之陳述，採為論罪之基礎，
難謂適法等語。惟按：(一)、證據之取捨及犯罪事實之認定，乃事
實審法院之職權，苟其取捨，不違背經驗法則或論理法則，不得
任意指為違法，而據為適法之第三審上訴理由。經查(1)原判決係
綜核甲○○坦承其與廖汶炫、張家麟出手毆打被害人並要求被害
人賠償，且知悉乙○○、廖汶炫帶被害人前往刷卡換取現金以作
為賠償並收受現金新台幣二萬餘元，再轉交陳炫坪；乙○○供認
其與廖汶炫帶被害人前往刷卡換取現金賠償甲○○，並將取得之
部分款項交予廖汶炫及甲○○等事實；證人即被害人指證被害情
形明確，核與廖汶炫、張家麟、陳炫坪於第一審審理時證述被害
人在洗車場被毆打之情節，及與廖汶炫、乙○○於第一審審理時
證稱其等與被害人至銀樓刷卡換取現金之情節俱屬相符，而林國
仁之證言，可資證明乙○○有將收取到之金錢交付傅炫皓；此與
謝秋蓮（即「鎮金坊珠寶金飾」店員）、曾秀英（即「金瑞茂珠
寶銀樓」店員）均證稱廖汶炫與被害人共同進入店內刷卡購買、
變賣金飾，且被害人當時頭、頸部均有多處受傷等情亦相符合，
並參酌卷附刷卡簽帳單、金飾買入登記簿影本各一紙，監視器翻
拍照片四幀、現場照片四幀，東元綜合醫院診斷證明書、行政院
衛生署新竹醫院診斷證明書各一份等證據資料，憑以認定上訴人
等二人有原判決「事實及理由」欄壹、所載之結夥強盜之犯罪事
實，業於「事實及理由」欄敘明其所憑論據綦詳。(2)關於被害人
指證部分，原判決業已敘明被害人指訴被害情形，關於基本事實
前後所述如一，就本件發生原因、如何遭上訴人等二人及廖汶炫
以強暴、脅迫方式，至使不能抗拒，因身上未攜帶現金，始以刷
卡購物再加以變賣換取現金之經過，已詳為說明，經核與卷內其
他事證相符，而可採信之理由（見原判決第十一、十三頁）。(3)
原審認定：上訴人等二人與已定讞之廖汶炫有犯意聯絡、行為分
擔，係以甲○○於第一審審理時供稱：「如果乙○○有帶被害人
去刷卡，就是我委託他做的」等語。乙○○亦於第一審審理時供
稱：「帶丙○○去竹東刷卡換現金這件事情，甲○○知情」等語
，可認係甲○○授意乙○○處理後續「取款」行為，而乙○○亦
果真與廖汶炫押被害人到竹東刷卡換現金，足認其等確有犯意聯
絡及行為分擔甚明。乙○○縱非於其他共同正犯毆打被害人之初
，即開始參與本件強盜犯行，然其在犯罪行為尚未終了前加入本
件犯行，對於整個犯行之完成具有持續性之影響力，自可認為後
行為人與前行為人共同實行犯罪等理由明確。以上均係事實審法
院採證認事職權之合法行使，核與經驗法則或論理法則無違，尚
不得任意指摘，執為第三審上訴之理由。(二)、刑事訴訟法第三百
七十九條第六款所謂除有特別規定外，被告未於審判期日到庭而
逕予審判之違法情形，係指審判期日而言，並不包括審判期日前
之準備程序。卷查原審於九十六年十月二十九日係行準備程序，
有卷附筆錄可稽（見原審卷第八四頁），顯無上訴意旨所指「被
告未於審判期日到庭而逕予審判」之違法情形。況查原審法官曾
對甲○○在原審之辯護人訊以：「因被告甲○○尚未借提到，今
日可否行準備程序？」，其答稱：可以等語（見原審卷第八四頁
），且於九十六年十一月二十日審判期日，原審審判長對甲○○
及其原審辯護人訊以：尚有何證據請求調查？，均答稱：「無」
等詞（見原審卷第一三九頁正、背面），亦予甲○○聲請調查證
據之機會，無損害其訴訟上權益之可言。上訴意旨執此指摘，顯
非適法之第三審上訴理由。(三)、原判決並非僅憑被害人之指訴，
為認定本件犯罪事實之唯一證據，已如前述。上訴意旨未依卷內
訴訟資料而為指摘，自非合法之第三審上訴理由。(四)、強盜罪之
所謂「不能抗拒」，係指行為人所為之強暴、脅迫等不法行為，
就當時之具體事實，予以客觀之判斷，足使被害人身體上或精神
上達於不能抗拒之程度而言。原審已就被害人受上訴人等二人及
其同夥之強暴、脅迫行為，客觀上如何達於不能抗拒之程度，依
調查所得之證據資料，詳為說明論述（見原判決第十二頁，「事
實及理由」、二之(二)），於法並無違誤。至被害人在偵查中，
以證人身分作證，就檢察官所問：「你說用信用卡解決這事，是
逼不得已？」，答稱：「是的。」等語（見偵字第四一五二號卷
第三九至四０頁），核與原判決認定之事實並無牴觸。且原審係
採用被害人於第一審及原審之證言，並未採用其於偵查中此部分
證詞，資為認定被害人已達不能抗拒程度之依據之一，原判決尚
無違法之可言。此部分上訴意旨徒憑己意，未依卷內資料執為指
摘，仍非上訴第三審之合法理由。(五)、所謂「經驗法則」，係指
吾人基於日常生活經驗所得之定則，並非個人主觀之推測。關於
被害人於九十六年五月三十日第一審審判時，以證人身分作證，
陳稱：於便利商店門口，上訴人等二人談論變賣伊之車輛，及將
伊載至山上之事，其等二人距離伊約一公尺等語，然就其何以能
聽見其等之談話內容，亦已證稱：「因為他們在車門邊，我坐在
後座，可以聽得到。」（見第一審卷第二二０頁）等語明確。原
審採用其證言，顯與經驗法則無違。上訴意旨執此指摘，要非適
法之第三審上訴理由。(六)、刑事訴訟法第三百六十八條所謂第二
審法院認為上訴無理由者，應以判決駁回之，係指第一審判決與
第二審審理結果所應為之判決相同者而言（本院四十七年台上字
第四八四號判例意旨參照）。查原審以上訴人等二人之上訴無理
由，而以判決駁回之，則其認定之事實與第一審判決完全相同，
即與前開規定並無不合。就證據部分，乙○○及其原審辯護人於
原審九十六年十一月二十日審判期日，已陳明：「無」其他證據
請求調查等語（見原審卷第一三九頁正、背面），原審並就乙○
○及其原審辯護人所為其係立於調解糾紛之中間人地位等有利之
辯解及辯護意旨，如何不足採取，於判決中詳予論述指駁（見原
判決第六至十六頁，「事實及理由」），廖汶炫所為有利於乙
○○部分之陳述，係迴護之詞，不足採取，亦詳加說明（見原判
決第十五頁），無違證據法則，且與應於審判期日調查之證據而
未予調查之情形不合。上訴意旨執此指摘，亦非合法之第三審上
訴理由。(七)、其餘上訴意旨經核係置原判決之明白論斷於不顧，
或仍持原判決已說明理由而捨棄不採之陳詞辯解，再為事實上之
爭執，或就屬於事實審法院採證認事職權之行使，或就不影響於
判決本旨之枝節事項，全憑己見，任意指摘，難謂已符合首揭法
定上訴第三審之要件。本件上訴違背法律上之程式，應予駁回。
據上論結，應依刑事訴訟法第三百九十五條前段，判決如主文。
中    華    民    國  九十七  年    四    月   十七   日
                      最高法院刑事第十一庭
                          審判長法官  邵  燕  玲
                                法官  李  伯  道
                                法官  孫  增  同
                                法官  吳      燦
                                法官  李  英  勇
      本件正本證明與原本無異
                                      書  記  官
中    華    民    國  九十七  年    四    月  二十三  日
                                                 H


司法院資訊處製作；財團法人民間司法改革基金會備份。
